臺灣基隆地方法院刑事判決　　　　　　　　　　　　　　九十年度訴字第五二六號
　　公　訴　人　臺灣基隆地方法院檢察署檢察官
　　被　　　告　己○○
　　選任辯護人　余鐘柳
右列被告因誣告等案件，經檢察官提起公訴（九十年度偵字第二五七九號），本院判
決如左：
    主  文
己○○無罪。
    理  由
一、公訴意旨略以：被告己○○與葉俊郎同為台北縣瑞芳鎮地區農會（下稱瑞芳農會
    ）第七屆三港村農事小組會員代表候選人，丙○○為瑞芳農會總幹事，被告己○○意圖散布於眾並使丙○○及葉俊郎受刑事處分，明知葉俊郎係第七屆瑞芳農會
    會員代表候選人，竟於民國九十年二月二十日，至本署指摘「葉俊郎於同年一月
    八日截止受理會員代表候選人登記，並未辦理候選人登記，不具候選人資格，本
    無法參選，詎料競選活動開始，葉俊郎之胞弟葉俊傑自忖實力不足當選，竟勾結
    農會總幹事丙○○變更候選人為葉俊郎」，足以毀損丙○○名譽之事，提出請求
    偵辦丙○○及葉俊郎偽造文書罪嫌之告訴（該案業經台灣基隆地方法院檢察署檢
    察官於九十年二月二十一日以九十年度偵字第八六六號不起訴處分確定），因認
    被告己○○涉犯刑法第一百六十九條第一項之誣告罪嫌及同法第三百十條第一項
    毀謗罪嫌云云。
二、按犯罪事實應依證據認定之，無證據不得推定其犯罪事實；又不能證明被告犯罪
    者，應諭知無罪之判決，刑事訴訟法第一百五十四條、第三百零一條第一項分別
    定有明文。又犯罪事實之認定，應憑真實之證據，倘證據是否真實尚欠明確，自
    難以擬制推測之方法，為其判斷之基礎；而認定犯罪事實之證據係指足以認定被
    告確有犯罪行為之積極證據而言，該項證據自須適合於被告犯罪事實之認定，始
    得採為斷罪資料，最高法院著有五十三年臺上字第六五六號、二十九年上字第三
    一○五號判例可參。且刑事訴訟上證明之資料，無論其為直接或間接證據，均須
    達於通常一般之人均不致有所懷疑，而得確信其為真實之程度，始得據為有罪之
    認定，若其關於被告是否犯罪之證明未能達此程度，而有合理懷疑之存在，致使
    無從形成有罪之確信，根據「罪證有疑，利於被告」之證據法則，即不得遽為不
    利被告之認定，亦有最高法院七十六年臺上字第四九八六號判例可稽。其以情況
    證據（即間接證據）斷罪時，尤須基於該證據在直接關係上所可證明之他項情況
    事實，本乎推理作用足以確證被告有罪，方為合法，不得徒憑主觀上之推想，將
    一般經驗上有利被告之其他合理情況逕予排除，此觀諸最高法院三十二年上字第
    六七號判例自明。又刑法第一百六十九條第一項之誣告罪，係以行為人意圖他人
    受刑事或懲戒處分，向該管公務員誣告者，始克當之。所稱「誣告」即虛構事實
    ，進而申告而言，又所謂虛構事實，係指明知無此事實，而故意捏造者而言，是
    如若出於誤信、誤解、誤認或懷疑有此事實，或對其事實張大其詞，或資為其訟
    爭上之攻擊或防禦方法，或其目的在求判明是非曲直者，固均不得謂屬誣告（最
    高法院二十年上字第三○七號、四十四年臺上字第八九二號判例意旨參照）。即
    其所申告之事實，並非完全出於憑空捏造，或尚非全然無因，而只以不能積極證
    明為虛偽，或因證據不充分，致受誣告人不受追訴處罰者，亦不成立誣告罪（最
    高法院四十三年臺上字第二五一號判例意旨參照）。另刑法第三百十條第一項及
    第二項之誹謗罪，行為人雖不能證明言論內容為真實，但依其所提之證據資料，
    認為行為人有相當之理由確信其為真實者，即不能以誹謗罪之刑責相繩（大法官
    會議釋字第五０九號解釋著有明文）。
三、公訴人認被告涉有上開罪嫌無非係以告訴人丙○○之指訴及被告自承與葉俊郎同
    為台北縣雙溪鄉三港村居民，彼此均熟稔，衡情被告應知葉俊郎無葉俊傑之兄弟
    ，且被告亦未向葉俊郎本人或瑞芳鎮農會提出查證，僅憑一紙傳真資料即貿然向
    台灣基隆地方法院檢察署檢察官提出告訴並接受記者訪問，顯具有毀謗及誣告之
    故意，並有卷附之傳真資料、台灣基隆地方法院檢察署檢察官九十年度偵字第八
    六六號處分書、候選人名冊及剪報等資料可佐，為其主要論據。訊據被告己○○
    堅決否認有上開毀謗及誣告之犯行，辯稱：其依據台北縣政府九十年一月三十日
    九十北府農輔字第０三四六００號函及乙○○交付之參選人名單，誤認葉俊郎並
    無參與登記，無候選人資格，始向檢察官提出偽造文書訴訟，並非憑空捏造事實
    ，其無誣告及毀謗之故意等語。
四、經查：被告辯稱其於九十年二月八日即登記參選截止日下午五時許至乙○○所服
    務之台北縣瑞芳鎮議員國代聯合服務處，向乙○○索取台北縣瑞芳鎮地區農會第
    七屆會員代表候選人登記名單，經乙○○向記者查詢後，約經過一小時乙○○交
    付偵查卷所附二張候選人登記名單予被告，其上部分姓名字跡模糊，並經乙○○
    以藍色原子筆加以補正，名單上記載登記參選者為「葉俊傑」並非「葉俊郎」乙
    情，業據證人乙○○於本院調查時證稱：被告於登記截止日當日傍晚時到聯合服
    務處找伊，問及有沒有候選人名單提供給他參考，當日下午四、五時許，伊曾多
    次打電話到農會去問有哪些人登記，接電話的小姐說名單還沒有出來，伊打電話
    問記者，記者表示他們還沒有資料，如果有資料會傳真給伊，在接近七時許有收
    到二份傳真資料，但二份資料內容模糊不清，伊在七時許打電話去農會查詢，是
    一個小姐接電話，伊將名單上姓名逐一核對，不清楚的地方再補上，當天在服務
    處即將補正過的登記名單交給被告，「葉俊傑」三個字是伊寫上的等語（本院九
    十年十一月二十日訊問筆錄參照）明確，並有台北縣瑞芳鎮地區農會第七屆會員
    代表候選人登記名單傳真資料一份在卷可佐，而證人乙○○亦當庭確認卷附之該
    份傳真資料為當日交付給被告之候選人登記名單及其上「葉俊傑」三字為其寫等
    情無訛，且互核候選人登記名單傳真資料上「葉俊傑」三字與本院命證人乙○○
    當庭書寫「葉俊傑」，二者筆跡近似明顯是出自同一人筆跡所為。又佐以台北縣
    瑞芳鎮農會確實於九十年二月八日當日下午五、六時許由證人丁○○將候選人登
    記名單傳真給自由時報、中央日報、聯合報等記者參考及卷附之候選人登記名單
    傳真資料其上用藍筆寫之姓名部分有錯外，其格式與當日傳真提供給記者之名單
    相同之事實，復據證人丁○○、戊○○於本院調查時證述屬實（本院九十年十二
    月四日訊問筆錄參考參照），堪信證人乙○○證稱因記者傳真之名單不清楚，以
    電話向農會查證，才加以更改一節，實信而有徵。
五、復查甲○○原欲參加本次代表選舉，惟經台北縣瑞芳鎮農會以甲○○在瑞芳分局
    泰平派出所擔任工友為由，將甲○○之農會會員變更為贊助會員，甲○○因而向
    台北縣政府提出申覆，於申覆書中提及同樣兼職之會員方金木、蔡俊郎，詎料於
    九十年二月初接獲台北縣政府九十年北府農輔字第０三四六００號函時，卻發現
    函覆之內容列有葉俊傑此人，會員代表選出後，理事選舉前之某日，甲○○在雙
    溪車站前遇見被告，被告問及葉俊傑有出來登記，為何未出來競選一事，甲○○
    遂將上情告知被告並交付該台北縣政府之函給被告之事實，已據證人甲○○於本
    院調查時證稱無訛，復有台北縣政府九十年一月三十日九十北府農輔字第０三四
    六００號函、甲○○所提申覆書各一紙附卷可參，再者，經本院向台北縣政府函
    查上開事實之原委，台北縣政府函覆告知：本府曾依甲○○先生申覆書之內容先
    行以電話洽詢瑞芳鎮地區農會，該會表示並無「蔡俊郎」此人，本府發函請瑞芳
    地區農會查明前，林慶祺先生屢次以電話關切，經告知該會會員無蔡俊郎此人之
    後，渠改稱應為「葉俊傑」，是以本府前揭函文記載葉俊傑先生係依據林慶祺之
    告知予以記載，此有台北縣政府九十年十月三十一日九十北府農輔字第三七八四
    四一號函在卷可憑，足證被告辯稱其因依據乙○○所提供候選人登記名單及甲○○所交付之上開台北縣政府函，以致誤認確有「葉俊傑」此人，且此人已辦理會
    員代表選舉之登記等情，並非憑空杜撰、捏造之詞。被告因確信上開「葉俊傑」
    登記參選之事實為真，於正式競選活動開始後發覺實際參與競選者卻為未登記參
    選之「葉俊郎」而非「葉俊傑」，因而懷疑台北縣瑞芳地區農會與渠二人共同涉
    嫌偽造文書變更參選人，並向台灣基隆地方法院檢察署檢察官提起告訴，其主觀
    上顯然並無蓄意誣告、誹謗之犯意。揆諸前揭說明，自不能以所訴案件因不能證
    明犯罪經不起訴處分確定，而遽令被告負誣告、誹謗罪責，此外，復查無其他積
    極證據足資證明被告有何公訴人所指之犯行，應認不能證明被告犯罪，爰為無罪
    判決之諭知。
據上論斷，應依刑事訴訟法第三百零一條第一項，判決如主文。
本案經檢察官林明志到庭執行職務。
中      華      民      國    九十一    年      一      月    二十五    日
                                        臺灣基隆地方法院刑事第二庭
                                                法      官  汪  梅  芬
右正本證明與原本無異。
對於本件判決如有不服，應於收受送達後十日內，向本院提出上訴書狀，上訴於臺灣
高等法院，並按他造當事人之人數附具繕本。
                                                書  記  官  黃  致  祥
中      華      民      國     九十一     年     一     月    二十八    日
